【裁判字號】    95,上訴,1087
【裁判日期】    951005
【裁判案由】    貪污等
【裁判全文】
臺灣高等法院臺中分院刑事判決        95年度上訴字第1087號
上  訴  人  臺灣南投地方法院檢察署檢察官
被      告  甲○○
選任辯護人  榆政律師
被      告  丙○○
選任辯護人  洪永叡律師
上列上訴人因被告等貪污等案件，不服臺灣南投地方法院93年度
訴字第629號，中華民國95年2月22日第一審判決（起訴案號：臺
灣南投地方法院檢察署93年度偵字第478號 ），提起上訴，本院
判決如下：
    主  文
上訴駁回。
    理  由
一、公訴意旨略以：被告甲○○係臺灣大學生物資源暨農學院實
    驗林管理處（下簡稱為臺大林管處）企劃組約聘幹事，負責
    辦理交辦採購案件之招標、規劃及工程監督等工作，為依據
    法令從事於公務之人員；被告丙○○係雕坊科技有限公司（
    以下簡稱為雕坊公司）業務主任，負責銷售雷射雕刻機具等
    業務。緣甲○○於民國91年11月間，受臺大林管處企劃組組
    長梁治文指示，承辦預算金額新臺幣（下同）95萬元之雷射
    雕刻機採購案業務；其於辦理制訂雷射雕刻機功能、規格及
    價格時，明知依政府採購法第26條第2項規定：機關所擬定
    、採用或適用之技術規格，其所標示之擬採購產品或服務之
    特性，諸如品質、性能、安全、尺寸、符號、術語、包裝、
    標誌及標示或生產程序、方法及評估之程序，在目的及效果
    上均不得限制競爭。而被告甲○○參考雕坊公司所提供雷射
    雕刻機之相關產品功能型錄及透過相關網站查詢後，已設計
    雷射源35W以上、CO2氣冷式、圓形旋轉軸為最大工作尺寸20
    公分40公分以上、聚焦鏡等規格。惟經被告甲○○將前述
    規格書傳真予被告丙○○，並向被告丙○○詢價時，被告丙○○即告知該公司生產之雷射雕刻機產品，無法符合前述規
    格需求，被告丙○○為使雕坊公司能獨家取得採購權，竟與
    甲○○基於購辦公用器材舞弊之犯意聯絡，為配合雕坊公司
    之雷射雕刻機規格，而使雕坊公司得標，由被告丙○○教導
    甲○○違反前述政府採購法規定，逕將前述雷射雕刻機規格
    更改成雷射源為40W以上、CO2氣冷式、圓形旋轉軸最大工作
    尺寸10公分40公分以上、聚焦鏡規格為2英吋之標準鏡頭
    等內容。另為排除其他廠商參與競標，又訂定僅有雕坊公司
    所代理之產品能符合之主機最大工件尺寸（605020公分
    以上）、控制面板中文化、具有網路（NETWORK）連線功能
    ，及將反射鏡設計成可耐500W雷射功率（係操作能量雷射源
    之10倍以上）之特殊規格，藉機綁規格標，以便雕坊公司能
    順利得標。被告甲○○並於電話中向丙○○洩漏中華民國國
    防以外應秘密之該採購案之採購金額為90餘萬元之消息。該
    採購案於91年11月28日下午開標，僅岳葳科技股份有限公司
    （以下簡稱為岳葳公司）及雕坊公司等兩家廠商與標，其中
    岳葳公司因欠缺商業同業公會會員證書喪失投標資格，然被
    告甲○○於審查資格標時，雖明知雕坊公司投標文件所檢附
    之投標型錄，亦未載明雷射雕刻機主機之最高速度（150公
    分/秒以上）、最大解析度（1000DPI以上）、控制面板（中
    文化）及具備網路連線功能等規格，與投標資格顯不相符，
    仍予以參標，開標後，雕坊公司投標價格高於底價89萬5千
    元，經過二次減價後，雕坊公司終以89萬元得標，而舞弊得
    逞。因認被告甲○○涉犯刑法第132條第1項之公務員洩漏關
    於中華民國國防以外應秘密之消息罪嫌，及貪污治罪條例第
    4條第1項第3款之購辦公用器材有舞弊情事罪嫌；被告丙○○則涉犯貪污治罪條例第4條第1項第3款之購辦公用器材有
    舞弊情事罪嫌。
二、訊據被告甲○○、丙○○均堅決否認有何上開購辦公用器材
    舞弊犯行，被告甲○○並否認有洩漏國防以外之秘密犯行。
    被告甲○○辯稱：其係於91年11月初，接受企劃組組長梁治
    文指示，辦理雷射雕刻機採購案，教研組技士許炳修將渠向
    二家廠商索取之型錄交其參考，因其不懂雷射雕刻機的規格
    與價格，所以先以電話向提供型錄的廠商雕坊公司人員即被
    告丙○○詢問雷射雕刻機功能、規格及價格。在參考被告丙○○所述，及政府採購法第6條第3項規定之後，才擬訂本採
    購案的功能及規格，再將擬訂的功能及規格傳真給另一家型
    錄提供廠商雷晟公司副理乙○○，詢問雷晟公司是否能提供
    符合規格及功能的雷射雕刻機，並請雷晟將報價回傳。其訂
    定之雷射雕刻機規格書，係參考雕坊公司及雷晟公司的規格
    訂定的，有關於速度、解析度及安全規格等項目，並沒有完
    全依照雕坊公司之產品規格來訂定，而是採用雷晟公司之規
    格，使至少二家可以投標，並未配合丙○○來訂定對雕坊公
    司有利之採購規格，亦未洩漏採購經費予丙○○；另其係因
    一時疏忽，未注意雕坊公司投標型錄未載明該公司雷射雕刻
    機之最高速度、最大解析度、控制面板，及具有網路連線功
    能，即予通過資格審查等語。被告丙○○則辯稱：其僅係提
    供相關產品型錄供甲○○參考，並無要求甲○○訂定僅雕坊
    公司代理產品符合之規格等語。
三、經查本件被告丙○○於92年6月17日應法務部調查局臺北市
    調查處詢問時，曾明確供稱：「……於91年11月初，許先生
    （指臺大林管處教研組技士許炳修）同事甲○○突然來電，
    向我表示臺大林管處已爭取到雷射雕刻機經費，並將在近日
    內於網路上公告、詢價，希望本（雕坊）公司能傳真該採購
    案之機器規格、選購配備及報價單等資料予他，於是我將該
    情告知廖國宏（雕坊公司總經理），並將雷射雕刻機之規格
    、選購配備及報價單等資料傳真予他，並積極與他聯絡，91
    年11月14日甲○○曾傳真臺大林管處所需雷射雕刻機之規格
    書予我，惟其中之雷射源為35W以上、CO2氣冷式，圓形旋轉
    軸最大工作尺村2040公分以上、聚焦鏡規格等，本公司無
    法符合此等規格，故我乃與甲○○聯絡建議，希望他能配合
    本公司雷射雕刻機之規格，將雷射源改為40W以上、CO2氣冷
    式，圓形旋轉軸最大工作尺寸改為1040公分以上，聚焦鏡
    規格改為2英吋之標準鏡頭等，如此本公司才有辦法承包該
    採購案，我並於翌（15）日將前述資料傳真予甲○○，且多
    次與他電話聯絡，希望能將規格標準放寬，甲○○採納我的
    意見，……」等語（見臺灣南投地方法院檢察署93年度偵字
    第478號卷附調查筆錄影印卷第34頁）。佐以法務部調查局
    南投縣調查站監聽臺大林管處電話（049）0000000號，於91
    11年11月14日15時49分許之被告二人對話，其內容（本院另
    參考選任辯護人所提譯文內容）略以：
    丙○○：所以說你們的優勢就是你們可以有到40瓦啦！
    甲○○：如果以這個來算的話！
    丙○○：對啦，然後我再跟他談談看啦！好不好！
    甲○○：這樣我來訂。
    丙○○：但是你規格要標我們的才有用啊！
    甲○○：我知道！
    丙○○：對啊！
    甲○○：可是某個地方你不能全部那樣子標的話，那不太好
            ！
    丙○○：其實不會。
    甲○○：不會？
    丙○○：你的（咳嗽聲），因為這個我們常在跑標場都很清
            楚，對啊你只要寫三個就中了。
    甲○○：那個？
    丙○○：第一個就是說我們可以，嗯那種美國安規的話，他
            不會讓你去標的啦！有一個最重要的就是，就是我
            們有可以嗯。
    甲○○：比較特殊的是什麼？
    丙○○：特殊的是可以跟NETWORK連線。
    甲○○：NETWORK，那個應該在哪邊註明？
    丙○○：NETWORK應在哪邊註明喔，等我一下（應在翻資料
            ），它是這樣寫啦，它是寫說加入Ｘ度可以達到20
            3公分每秒以上，最大交割面積就是，它就寫2尺乘
            1尺以上，或是寫60.96乘以30.48以上，那最大作
            品高度22.86以上。
    甲○○：喔！那規格我都有，我知道！
    丙○○：它直接寫啦，這是它的一個「規格標」，解析度就
            是1200DPI，因為你需要刻細一點的東西嘛！就資
            格寫沒有問題！那我們的話，還有半導體紅光定位
            顯示！
    甲○○：（笑）這個會不會太特殊了一點？
    丙○○：不會啊！這個每臺都有！32M的RAM，你檔案傳送出
            來可以離線作業。
    甲○○：32，這樣跑起來會不會很慢？
    丙○○：喔！這個跟那個沒有關係！你不能一次超過32M的
            圖在裡面或大於這樣的圖進來，這已經算很大，有
            的還在10左右，你可以上個網看看！有的還在15M
            ，有的傳圖你可以傳很多個，放在裡面，電腦就可
            以離線操作，因為你刻第一個、第二個、第三個、
            第四個、第五個，要刻第一個游標就移到那一個，
            它可以幫你記憶，那它是寫說適用WIN98、2000、X
            P作業系統，然後中文化的操作介面，你不能寫說
            我們需要多大的LED液晶顯示器，那太明顯了！
    甲○○：我也不曉得那個LED該多大，那應該算是操作介面
            。
    丙○○：有的客人是不要我們寫那個，超大LED，那個，人
            家就知道在綁我們的標了，還有我們是中文化的操
            作介面，我們有多國語言，但是‧‧‧。
    甲○○：中文的只有你們有嗎？
    丙○○：有啊！
    甲○○：其他的也有嗎？
    丙○○：有啊！
    甲○○：都有！？
    丙○○：英文、日文都有！所以我們還有個部分，雷射主機
            有網路連線功能，這個是最重要的！你只要寫這個
            ，就是我們中！
    甲○○：雷射主機。
    丙○○：網路連線功能，就是NETWORK作業系統。只要有一臺
            當作SERVER就可以了。
      … …
    丙○○：線續滑軌軸承、圓形旋轉轉軸、排氣設備、抽風機
            進出軟管、教育訓練總計8小時，然後就保固，保
            固一年。
    甲○○：保固，保固，對，但我主機區○○路功能，我可能
            另外放在‧‧‧。
    丙○○：你只寫這個標，去標的人就只有我們「雕坊」一家
            ，那我們還會準備另外一家。
      … …
    甲○○：可是以這樣的話，如果我們只有90左右，那你們可
            以到達這個價格嗎？
    丙○○：90？你不是說100？
    甲○○：100可能‧‧‧。
    丙○○：幫你探看看好不好？
    甲○○：好。
    丙○○：但是你不能對你們單位就直接講這樣子的價錢，我
            會先報那個給你。
      … …
    丙○○：曾先生，你說100什麼？
      … …
    丙○○：曾先生嗎？曾先生你 大名方便給我嗎？
      … …
    甲○○：甲○○，建設的建，富貴的貴。
    丙○○：甲○○先生，曾先生劃組就好了嘛！那我就打一份
            我們的規格給你！
    甲○○：好！規格我應該是基本上都有啦！
    丙○○：我打的是，我打的就是……
    甲○○：喔，瞭解、瞭解！。
    丙○○：就是人家用技術性寫的標單。
    甲○○：就是盡量不要啦！我是，我有需要。
    丙○○：我知道你啦！知道你的意思！但是我覺得還是這樣
            給你。
    甲○○：好！
    丙○○：至於你要怎麼？你如果說你想要的話，我會再就是
            說你要比較PREFER，如果你比較PREFER我們…，我
            會再大概…，如網路連線功能…，其他家大概就不
            會來啦。
    甲○○：（笑）。
    丙○○：然後你解析度有寫的話，其他家也不會來啦！，因
            為我們跟其他家速度將近差快一倍以上，比方說如
            要像8分鐘，刻可能要16分鐘，而且木頭就是要刻
            深！對，這個部分我大概跟你報告一下！
    甲○○：好！BYE！
    由此足證被告丙○○上開調查筆錄所述，確與實情相符，且
    被告丙○○係立於指導被告甲○○訂立規格標之地位，指引
    被告甲○○訂立僅符合雕坊公司產品之規格標，使雕坊公司
    能排除其他廠商參與投標之可能。至在該次電話監聽內容中
    ，雖亦曾出現如下對話：
    丙○○：我不知道你認不認識森林系的吳老師？
    甲○○：吳老師哦！我不太知道。
    丙○○：啊我知道了！我們是第一次打電話嗎？
    甲○○：應該是！
    丙○○：我搞錯了。
    甲○○：你以為是另外一位嗎？
    丙○○：我有過去你們那邊啊！
    甲○○：你那時是找許先生吧？對啊！那是另外一組。
    丙○○：我以為是你，跟你談了那麼久！
    甲○○：沒有沒有。
    丙○○：好像跟上次講的都不一樣！
    甲○○：真的嗎？
    丙○○：不是，好像跟上次講的都沒有交集，我想說奇怪！
    但參之在此段對話前，被告丙○○已在電話中明白稱呼對方
    ：「曾先生」，且係承辦雷射雕刻機之人員，而非許姓之承
    辦人員（被告甲○○供承係由許姓承辦人員接辦本件業務）
    。顯見被告二人均明白彼此身分，而被告甲○○亦接受丙○○所提僅符合雕坊公司產品之規格。再者，被告甲○○雖稱
    其訂定本件採購案規格書時，係參考雕坊公司與雷晟公司型
    錄，期使有二家以上廠商能符合規格與標；然經比對本件採
    購案規格書，與雷晟公司提供之型錄及證人即當時擔任雷晟
    公司業務副理之乙○○於本院結證內容，其中規格書所訂雕
    刻機最大工作尺寸（605020公分以上）、控制面板中文
    化、具有網路連線功能等項目，均非雷晟公司產品所能符合
    之規格，反而僅雕坊公司產品符合該規格。另經原審法院囑
    託華聲企業發展鑑定顧問有限公司鑑定，蒐集包含雕坊公司
    、雷晟公司、岳崴公司、亦勵光公司之相關產品型錄，比較
    結果，亦僅雕坊公司產品能完全符合規格書所訂各項規格，
    有該公司鑑定報告書所附產品比較表在卷可稽（見原審卷(三)
    第41頁），益證本件被告二人確有聯手以訂定規格標限制之
    方式，使雕坊公司能排除其他廠商之競爭，獨家取得本件採
    購案之承辦權，固堪認定。
四、惟按貪污治罪條例第4條第1項第3款之犯罪態樣，為「建築
    或經辦公用工程或購辦公用器材、物品，浮報價額、數量或
    收取回扣，或有其他舞弊情事者」。其係屬公務員之重大貪
    污行為，為同條例第6條第1項第4款公務員圖利罪之特別規
    定。所謂「浮報價額、數量」，係指就原價額、數量故為提
    高，以少報多，從中圖利而言；又「回扣」指就應付給之建
    築材料費或工程價款，向對方要約，提取一定比率，或扣取
    其中一部分，圖為自己不法之所有。則有關「其他舞弊情事
    」之概括補充性規定，應指與浮報價額、數量、收取回扣等
    獲取不法利益者有同等危害性，方可相提併論，例如偷工減
    料、以劣品冒充上品、以膺品代替真品等是（最高法院93年
    度台上字第2293號判決可資參照）。徵諸本件雷射雕刻機採
    購案，被告甲○○於訂定規格前，曾向雷晟公司要求報價，
    據雷晟公司業務副理乙○○於法務部調查局南投縣調查站詢
    問時，證稱：其當初報價傳真給承辦人（即被告甲○○）雷
    射源25W的報價約為60萬元至70萬元左右，50W的報價約90萬
    元至95萬元等語（見92年度偵字第2471卷(二)第240頁，而本
    件訂定規格為雷射源需達40W以上）。另本件亦參與投標之
    岳崴公司負責人林廷俊於同上調查站詢問時，證稱：其公司
    當時參標之價格為98萬元等語（見同上偵卷(一)第166頁）。
    參之本件採購案所定底價為89萬5千元，足證本件並無任何
    浮報價額之情事，而採購數量僅一組，與原預定採購數目亦
    無任何增加之情形。又質之被告丙○○於偵查中供稱：雕坊
    公司出售本件雷射雕刻機一組，以89萬元總價計算，可得之
    利益約僅8千9百元，即1%而已（見92年度偵字第478卷附件
    調查筆錄卷第40頁），經核對雷晟公司報價（90萬元至95萬
    元）、岳崴公司投標之總價（98萬元）及雕坊公司之原投標
    價（94萬餘元），堪認被告二人並無圖謀雕坊公司任何超額
    利益之情事。況本件採購金額為90餘萬元，並未逾行政院公
    共工程委員會於88年4月2日以工程企字第8804490號函訂
    之1百萬元公告金額。雖採購金額逾該公告金額10分之1，然
    臺大林管處隸屬中央機關，依中央機關未達公告金額採購招
    標辦法第2條第1項第2款規定，於符合政府採購法第22條第1
    項第16款所定情形，經需求、使用或承辦採購單位就個案敘
    明不採公告方式辦理，及邀請指定廠商比價或議價之適當理
    由，簽報機關首長或其授權人員核准者，得採限制性招標，
    並免報經主管機關認定。而依卷附本件採購文件顯示，系爭
    採購亦已符合上揭規定，原得採限制性招標方式行之（見同
    上偵字第478號卷第31頁）。再依政府採購法施行細則第19
    條規定，機關辦理限制性招標時，本得不經公告程序，邀請
    二家以上廠商比價，有二家廠商投標者，即得比價；僅有一
    家廠商投標者，並得當場改為議價辦理。從而，苟被告甲○○確有圖謀給予雕坊公司不法利益之意圖，當無透過以公開
    招標方式採購，再與被告丙○○商討以訂定特殊規格之週折
    方式達到目的之必要。再者，本件採購之設備雷射雕刻機，
    由雕坊公司得標後，業經依約裝設完畢，並由臺大林管處驗
    收認符合財物契約書要求，已依約給付採購價款89萬元予雕
    坊公司，亦有安裝紀錄表、教育訓練表、維修單、保固證書
    、國庫專戶存款支票、送款回聯單等影本在卷（見同上偵字
    第478號卷第38頁以下）足憑。綜上所述，本件並無任何類
    如偷工減料、以劣品冒充上品、以膺品代替真品等，或其他
    與浮報價額、數量、收取回扣等獲取不法利益者有同等危害
    性之舞弊情事。自不能僅以被告甲○○於訂定本件採購之規
    格時，設有如上述之限制競爭項目，即遽認其有上開應科處
    刑罰之「舞弊」情事。此外，復查無任何積極證據足證被告
    二人有何上開貪污治罪條例第4條第1項第3款所定之購辦公
    用器材舞弊情事，被告二人此部分被訴罪名要屬不能證明。
    至政府採購法第88條雖規定：受機關委託提供採購規劃、設
    計、審查、監造、專案管理或代辦採購廠商之人員，意圖為
    私人不法之利益，對技術、工法、材料、設備或規格，為違
    反法令之限制或審查，因而獲得利益者，處一年以上七年以
    下有期徒刑，得併科新臺幣三百萬元以下罰金。其意圖為私
    人不法之利益，對廠商或分包廠商之資格為違反法令之限制
    或審查，因而獲得利益者，亦同。然此項規定仍必需以意圖
    為私人不法利益，且因而獲得利益，為犯罪構成要件。而本
    件如上所述，並無任何證據證明被告甲○○有意圖雕坊公司
    獲取不法利益，且因而獲得該不法利益之情事，自無適用該
    規定處罰之餘地，附此明。
五、至被告甲○○被訴涉犯公務員洩漏關於中華民國國防以外應
    秘密之消息罪嫌部分，依上揭所示之通訊監察譯文，被告甲○○於上揭通話中多次表示「預算不是我決定的」、「這個
    不是我決定的，不曉得可以花到多少‧‧‧」等語，足見被
    告甲○○並無如何洩漏秘密之行為。況預算與底標係屬二事
    ，一般機關預算之編列，必須送行政院及立法院審議，並非
    秘密，被告甲○○既就系爭雷射雕刻機採購之底標，又隻字
    未提，甚且表示不知預算確切數額等語，更難認有何涉犯公
    務員洩漏關於中華民國國防以外應秘密之消息犯行。
六、原審法院因認本件檢察官所舉之證據，尚未達通常一般之人
    均不致有所懷疑而得確信被告等犯罪之程度，且認被告等被
    訴之犯罪不能證明，而均為無罪之諭知，並無不當，應予維
    持。檢察官上訴意旨再執上開監聽譯文內容，認被告等確有
    購辦公用器材舞弊情事罪嫌，而指摘原判決不當，並無理由
    ，應予駁回。
據上論斷，應依刑事訴訟法第368條，判決如主文。
本案經檢察官沈淑宜到庭執行職務。
中    華    民    國    95    年    10   月     5     日
            刑事第六庭  審判長法  官  李  文  雄
                              法  官  黃  永  祥
                              法  官  邱  顯  祥
上列正本證明與原本無異。
如不服本判決應於收受送達後十日內向本院提出上訴書狀，其未
敘述上訴之理由者並得於提起上訴後十日內向本院補提理由書（
均須按他造當事人之人數附繕本）。
                              書記官  陳  桂  芬
中    華    民    國    95    年    10   月    6      日
                                                      Ａ


司法院資訊處製作；財團法人民間司法改革基金會備份。
